【裁判字號】    88,交上更(一),36
【裁判日期】    890106
【裁判案由】    遺棄等
【裁判全文】
臺灣高等法院刑事判決                  八十八年度交上更(一)字第三六號
    上  訴  人  台灣台北地方法院檢察署檢察官
    被      告  甲○○
右上訴人，因被告遺棄案件，不服台灣台北地方法院，八十六年度交易字第一九一號
，中華民國八十六年六月五日第一審判決（起訴案號：台灣台北地方法院檢察署八十
六年度偵字第一七九一號）提起上訴，本院判決後，經最高法院第一次發回更審，本
院判決如左：
    主      文
原判決關於甲○○遺棄罪部分撤銷。
甲○○對於無自救力之人，依法令應扶助，而不為其生存所必要之扶助，處有期徒刑
陸月，緩刑肆年。
    事      實
一、甲○○於民國八十六年元月十一日十八時三十分許，駕駛車牌號碼Ｆ九－五一三
    三自用小客車，在台北縣新店巿三民路八十二號前，由路邊停車格欲轉入車道行
    駛，本應注意車道行車狀況及注意後方來車，於確定安全後始得駛入車道，且依
    當時情形，又無不能注意之情形，乃竟疏於注意，貿然駛入車道，致撞及張復寧
    所駕駛之車號ＦＱＵ－八０七號重型機車，致張復寧受有胸部外傷合併右側第一
    至第六肋骨骨折及左側第二至第八肋骨骨折合併槤枷胸、兩側血胸、左側肺內實
    質化出血、頭部外傷合併腦震盪等傷害（傷害部分業據告訴人即張復寧之配偶乙
    ○○於原審撤回告訴，並經原審判決被訴過失傷害部分公訴不受理確定），當場
    昏迷不醒，且已病危，為已無自救力之人，依法甲○○有為即採取救護或其他必
    要措施，不得駛離之義務，詎甲○○於肇事後，竟另行起意，違背其上開救助之
    義務，不為其生存所必要之扶助、救護，反隨即逃逸，至離現場五百公尺處，復
    因撞及調查局所有ＷＤ－０三０號公務車後始停止。
二、案經張復寧之配偶乙○○訴由台北縣警察局新店分局移送台灣台北地方法院檢察
    署檢察官偵查起訴。
    理      由
一、訊據被告甲○○固不否認有駕車肇事並致被害人張復寧受傷之事，惟矢口否認伊
    有遺棄犯行，並辯稱：肇事後我是隨同載被害人張復寧之救護車至醫院，並無遺
    棄犯行，當時我是因太緊張，才會將油門當成煞車來踩，不是為了逃避云云，惟
    查被告駕車肇事之事，業據告訴人乙○○指述綦詳，核與證人謝寶蓮證述情節相
    符，並有道路交通事故調查報告表、病危通知書、診斷證明書各乙紙、現場照片
    及車損照片十張在卷可查；被告肇事後曾一度逃逸，復據證人謝寶蓮於原審法院
    審理中結證：被告撞到人後車子往前走三個店舖距離後，有停一下倒退，我們以
    為他要回來看傷者就去打電話叫救護車，打完電話出來，肇事人已跑掉，後來聽
    說那部車子撞壞停在前面：：：（見原審卷第二七頁後頁）甚明，足見被告確係
    肇事後為逃避刑事責任而一度逃逸甚明。而被害人復因本件被告肇事受有「胸部
    外傷合併右側第一至第六肋骨骨折及左側第二至第八肋骨骨折合併槤枷胸、兩側
    血胸、左側肺內實質化出血、頭部外傷合併腦震盪」等傷害，當場昏迷，且已病
    危，亦有診斷證明書（見偵查卷第二十九頁）及病危通知書（見偵查卷第十一頁
    ）影本各一份在卷可查，顯見被害人張復寧已為無自救力人甚明，而刑法第二百
    九十四條第一項後段之遺棄罪，為不作為犯，以負有扶助、養育或保護義務者，
    對於無自救力之人，不為其生存所必要之扶助、養育或保護時，犯罪即為成立。
    所謂不為生存所必要之扶助、養育或保護，以義務人不履行其義務，於無自救力
    人之生存，有危險之虞為已足，不以果已發生危險為必要。最高法院二十九年上
    字第三七七七號判例所稱：若負有此項義務之人，不盡其義務，而事實上尚有他
    人為之養育或保護，對於該無自救力人之生命，並不發生危險者，即難成立該條
    之罪。參酌最高法院二十三年上字第二二五九號判例意旨，係指該義務人不履行
    其義務時，已有其他義務人為之扶助、養育或保護，對於該無自救力人之生命，
    並不發生危險者而言；倘該義務人不履行其義務時，並無其他義務人為之扶助、
    養育或保護，致該無自救力之人有不能生存之虞者，嗣縱有不負此義務之人，基
    於憐憫而為之扶助、養育或保護，仍無解於遺棄罪責。本件被告肇事後，依道路
    交通管理處罰條例第六十二條規定，被告應即採取救護或其他必要措施，不得駛
    離。乃被告已有四年之駕駛經驗（見原審卷第十二頁），竟於肇事後不為被害人
    生存所必要之扶助、保護；嗣後係因路人謝寶蓮見被害人已經昏迷，被告且已逃
    逸，始央人打電話為之送醫，業據謝寶蓮供明在卷（見偵查卷第二十七頁、第一
    審卷第二十七頁背面）。依上所述，本件係被告不盡其義務，於被害人之生存有
    危險之虞後，另有不負此義務之人，基於憐憫為之送醫；核與負有此項義務之人
    ，不盡其義務時，已有其他義務人為之扶助、保護，對於該無自救力人之生命，
    並不發生危險者不同。又被告係因嗣後再度肇事，車輛撞停於距離現場五百公尺
    處，見無法逃逸，始折返現場，亦非自始無犯意。是被告辯稱其無遺棄之犯意云
    云，自非可採。又被告所辯將油門當煞車來踩，縱令屬實，亦不駛至五００公尺
    外始停車之理，且依證人謝寶蓮前開證詞，亦知被告有「往前走三個店舖距離後
    ，有停一下倒退再跑掉」，更足證明被告所辯不實。是被告所辯核均屬事後諉責
    之詞，不足採信，其犯行洵堪認定。
二、查被告肇事後遺棄傷重無自救能力之被害人，而自行駛離現場之行為，核係犯刑
    法第二百九十四條第一項之遺棄罪，而刑法關於駕駛動力交通工具肇事，致人死
    傷而逃逸之行為，雖經總統於八十四年四月二十一日公布刑法第一百八十五條之
    四予以規範，惟此項法令係屬被告行為後所施行之新法律，依刑法揭櫫之罪刑法
    定原則，尚不得援引被告犯行後所公布之前開法文予以論罪科刑，附此敘明。原
    審不察，以被告年紀甚輕，遇車禍肇事傷人，難免震驚慌亂，為逃避刑事責任而
    逃逸，無遺棄之故意，且嗣後已有路人將被害人送醫，得到保護，被告縱令逃逸
    ，亦難以遺棄罪相繩云云，而就此部分為其無罪判決之諭知，自有未當。檢察官
    上訴意旨執以指摘原判決此部分不當為有理由，自應由本院將原判決此部分撤銷
    改判。爰審酌被告之品行，犯罪之動機及因駕車撞及被害人而肇事，竟未為其救
    護或其他必要之措施，遺棄傷重無自救能力之被害人，自行離開現場，情節非輕
    ，另已與被害人達成和解，態度尚佳等一切情狀，量處如主文所示之刑，以資懲
    儆。末查被害人未曾受有期徒刑以上刑之宣告，有台灣高等法院檢察署刑案紀錄
    簡覆表一紙在卷可查，此次犯罪係偶發初犯，犯後已與被害人達成和解，被害人
    配偶乙○○並具狀撤回告訴（見原審卷第十二頁），經此罪刑宣告當知警惕，應
    無再犯之虞，本院認所宣告之刑以暫不執行為適當，均併予宣告緩刑四年，以啟
    自新。
據上論斷，應依刑事訴訟法第三百六十九條第一項前段、第三百六十四條、第二百九
十九條第一項前段，刑法第二百九十四條第一項、第七十四條第一款，判決如主文。
本案經檢察官鄭龍照到庭執行職務。
中      華      民      國    八十九    年      一      月      六      日
                              臺灣高等法院刑事第十庭
                                  審判長法  官  楊  貴  志
                                        法  官  許  文  章
                                        法  官  溫  耀  源
右正本證明與原本無異。
如不服本判決應於收受送達後十日內向本院提出上訴書狀，其未敘述上訴之理由者並
得於提起上訴後十日內向本院補提理由書（均須按他造當事人之人數附繕本）。
                                        書記官  陳  明  琴
中      華      民      國    八十九    年      一      月      十      日
附錄：本判決論罪科刑法條全文
刑法第二百九十四條
對於無自救力之人，依法令或契約應扶助，養育或保護而遺棄之或不為其生存所必要
之扶助、養育或保護者，處六月以上五年以下有期徒刑。
因而致人於死者，處無期徒刑或七年以上有期徒，致重傷者，處三年以上十年以下有
期徒刑。


司法院資訊處製作；財團法人民間司法改革基金會備份。
